臺灣宜蘭地方法院民事判決　九十一年度重訴字第五五號
　　原　　　告　彰化銀行股份有限公司羅東分行
　　法定代理人　甲○○
　　訴訟代理人　丙○○
　　被　　　告　乙○○
右當事人間請求清償借款事件，本院判決如左：
    主    文
被告應給付原告新臺幣壹仟柒佰玖拾柒萬玖仟伍佰貳拾捌元及如附表所示之利息暨違
約金。
訴訟費用由被告負擔。
    事    實
甲、原告方面：
一、聲明：如主文所示。
二、陳述：
（一）、訴外人聖賢股份有限公司（下稱聖賢公司）邀同被告乙○○任連帶保證人，
        自民國八十八年三月十五日起分別簽立六紙借據，於附表「借款日欄」所示
        之借款日，向原告借得附表「借據金額欄」所示之六筆款項，並均約定應依
        各該借據所載利率，按期繳納本息，如有任何一宗債務未依約履行，視為全
        部到期，除仍按約定利率計息外，其逾期清償在六個以內者，按上開利率百
        分之十、逾期清償超過六個月者，按上開利率百分之二十加計違約金。詎聖
        賢公司從附表「利息欄」所載日期起，即未按期繳納各筆借款之本息，依約
        前述六筆借款已視為全部到期，計有附表「尚欠債權金額欄」所示，合計為
        新臺幣（下同）一千七百九十七萬九千五百二十八元之本金及附表「利息欄
        」、「利率欄」、「違約金欄」所載之利息暨違約金尚未清償，迭向聖賢公
        司催討均未獲置理，被告乙○○為聖賢公司上開債務之連帶保證人，就前揭
        債務自應負連帶給付責任，爰依連帶保證契約提起本訴。
（二）、系爭六紙借據上雖非被告所親自簽名，然依據授信約定書第十條，持有授信
        約定書簽立人的印鑑，就視為簽立人的代理人，而該六紙借據上的印章都是
        被告授信約定書上的印鑑章，所以就本件六筆借款被告都要負連帶保證人之
        責任。況且聖賢公司的負責人是被告的父親，前述借款被告應該知悉，且被
        告把授信約定書的印鑑章交給其他人，表示被告全權授權給借款的公司。
（三）、被告為擔保聖賢公司對於原告現在及將來所負之債務，曾於八十三年十二月
        七日提供名下之不動產設定本金最高限額一千五百萬元之抵押權予原告，足
        見被告明知聖賢公司有意向原告借款，且將印鑑證明書交予原告收執，並將
        印鑑章交於聖賢公司的負責人即被告之父親，以便證明聖賢公司日後若向原
        告借款時，將以該印鑑證明書之章，表示被告意思之用，依民法第一百六十
        九條之規定，就系爭六件連帶保證契約，被告仍應負授權人之責任。
三、證據：提出借據六件、授信約定書二件、放款帳戶資料表十二件、抵押權設定契
    約書影本一件、他項權利證明書影本一件、土地登記謄本一件、建物登記謄本二
    件、印鑑證明書一件為證。
乙、被告方面：
一、聲明：原告之訴駁回。
二、陳述：
（一）、本件授信約定書上的簽名是在八十三年十二月十日被告自己簽的，但是當時
        的印章是公司刻的，不是被告自己蓋的。系爭六紙借據上之印章雖是被告的
        ，但簽名及蓋章均非被告親自所為，被告完全不知有本件六筆借款，也沒有
        授權任何人代為訂立系爭六件保證契約，是聖賢公司未經被告同意，擅自將
        被告列入保證人，並盜蓋被告之印鑑章。
（二）、聖賢公司之負責人雖是被告之父親，但被告未曾到原告處簽名、蓋章辦理抵
        押權設定事宜，並不清楚設定抵押權之事，亦未授權被告父親去辦理設定抵
        押。
三、證據：未為舉證。
    理    由
一、原告起訴主張：訴外人聖賢公司邀同被告乙○○任連帶保證人，自八十八年三月
    十五日起分別簽立六紙借據，於附表「借款日欄」所示之借款日，向原告借得附
    表「借據金額欄」所示之六筆款項，並均約定應依各該借據所載利率，按期繳納
    本息，如有任何一宗債務未依約履行，視為全部到期，除仍按約定利率計息外，
    其逾期清償在六個以內者，按上開利率百分之十、逾期清償超過六個月者，按上
    開利率百分之二十加計違約金。詎聖賢公司從附表「利息欄」所載日期起，即未
    按期繳納各筆借款之本息，依約前述六筆借款已視為全部到期，計有附表「尚欠
    債權金額欄」所示，合計為一千七百九十七萬九千五百二十八元之本金及附表「
    利息欄」、「利率欄」、「違約金欄」所載之利息暨違約金尚未清償，迭向聖賢
    公司催討均未獲置理，被告乙○○為聖賢公司上開債務之連帶保證人，就前揭債
    務自應負連帶給付責任，爰依連帶保證契約提起本訴等情。被告則以：系爭借據
    均非自己簽名、蓋章，也沒有授權任何人代為訂立系爭六件連帶保證契約；未曾
    到原告處簽名、蓋章辦理抵押權設定事宜，亦未授權被告父親去辦理設定抵押等
    語，資為抗辯。
二、原告主張：訴外人聖賢公司，自八十八年三月十五日起分別簽立六紙借據，於附
    表「借款日欄」所示之借款日，向原告借得附表「借據金額欄」所示之六筆款項
    ，並均約定應依各該借據所載利率，按期繳納本息，如有任何一宗債務未依約履
    行，視為全部到期，除仍按約定利率計息外，其逾期清償在六個以內者，按上開
    利率百分之十、逾期清償超過六個月者，按上開利率百分之二十加計違約金。詎
    聖賢公司從附表「利息欄」所載日期起，即未按期繳納各筆借款之本息，依約前
    述六筆借款已視為全部到期，計有附表「尚欠債權金額欄」所示，合計為一千七
    百九十七萬九千五百二十八元之本金及附表「利息欄」、「利率欄」、「違約金
    欄」所載之利息暨違約金尚未清償，迭向聖賢公司催討均未獲置理等事實，業據
    其提出借據六件、授信約定書二件、放款帳戶資料表十二件為證，且為被告所不
    爭執，自堪信為真實。又對於被告所為「系爭借據非其親自簽名、蓋章」之抗辯
    ，原告則陳稱「承認系爭借據上的簽名不是被告親自所為。但是蓋章我就不知道
    了。」等語（參見本院九十一年七月三十一日準備程序筆錄），依此堪信被告上
    開抗辯為真實。
三、原告主張「被告為聖賢公司系爭六筆借款之連帶保證人，就聖賢公司所負之本件
    債務，應負連帶給付責任」乙節，已為被告所否認，並持前揭情詞抗辯，則本件
    應審酌者，即為：被告究有無授權他人訂立本件保證契約？又本件有無表見代理
    規定之適用？經查：
（一）、原告固主張：本件六紙借據上的印章都是被告授信約定書上的印鑑章，依據
        授信約定書第十條之約定，持有該印鑑之人即視為被告之代理人；況且聖賢
        公司的負責人是被告的父親，前述借款被告應該知悉，且被告把授信約定書
        的印鑑交給其他人，表示被告全權授權給借款的公司，則被告就本件六筆借
        款，自應負連帶保證人之責任云云，然：
１、兩造所立授信約定書第十條係約定「凡持有貴行（即原告）發給立約人（即被告
    ）之擔保物收據或保管證或立約人印鑑，前往貴行請求返還或更換擔保物及其有
    關文件者，均視為立約人之代理人，貴行得准予返還或更換之。」等語，足見僅
    於返還或更換擔保物及其有關文件之事項，方有「持有被告授信約定書上印鑑章
    之人即視為被告之代理人」之適用，故即便本件六紙借據上被告的印文與被告授
    信約定書上的印鑑章相符，亦無從依此即認為持有被告印鑑章之人即為被告之代
    理人。
２、其次，縱然「聖賢公司之負責人為被告的父親」，然此一事實顯然無法與被告知
    悉系爭借款劃上等號，更不得由此推認被告就聖賢公司之本件六筆借款有授權他
    人與原告簽立連帶保證契約。
３、再者，即使被告曾將授信約定書的印鑑章交給他人使用，惟亦無法由此一事實，
    便認定被告交付該印鑑章予他人之本意係授權他人與原告訂立系爭六件連帶保證
    契約。
４、此外，原告復無法舉出其他證據以實其說，則其主張被告有授權他人訂立系爭保
    證契約乙節，要屬無據，被告辯稱「沒有授權任何人代為訂立系爭六件連帶保證
    契約」等情，尚屬可採。
（二）、原告另主張：由被告為擔保聖賢公司對於原告之債務，提供名下之不動產設
        定最高限額抵押權予原告，並將印鑑章交於聖賢公司的負責人即被告之父親
        之行為，依民法第一百六十九條之規定，就系爭六件連帶保證契約，被告仍
        應負授權人之責任等情，雖亦為被告所否認，惟查：
１、按由自己之行為表示以代理權授與他人，或知他人表示為其代理人而不為反對之
    表示者，對於第三人應負授權人之責任，民法第一百六十九條前段定有明文。又
    上開規定係為保護第三人而設，本人如有使第三人信以為其以代理權授與他人之
    行為，而與該他人交易，即應使本人負授權人責任，此觀最高法院七十年台上字
    第三五一五號判例意旨意旨即明。
２、其次，於被告所有坐落於宜蘭縣冬山鄉○○段七九六地號之建地及其上同段三０
    七、三０八建號之建物，現有登記日期八十三年十二月七日、權利人原告、本金
    最高限額一千五百萬元、存續期間自八十三年十二月五日至一百一十三年十二月
    四日、債務人聖賢公司、設定義務人被告之抵押權登記之事實，有原告所提出之
    抵押權設定契約書一件、他項權利證明書一件、土地登記謄本一件、建物登記謄
    本二件、印鑑證明書一件為證，至被告雖抗辯「未曾到原告處簽名、蓋章辦理上
    開抵押權設定事宜，亦未授權被告父親去辦理設定抵押。」等語，惟縱使被告上
    開抗辯屬實，然申辦印鑑登記須由本人或其法定代理人親自至戶政機關辦理；戶
    政機關登記有案之印鑑，於聲請發給印鑑證明書時，須本人親自持身分證及印鑑
    章、或本人所授權之代理人持委任書及印鑑章，至戶政機關提出聲請後，方能獲
    得核准，此觀諸印鑑登記辦法第五條及第七條之規定自明，又印鑑證明、印鑑章
    、權狀乃辦理不動產處分所必須之重要物件等情形下，衡諸常情，若非權利人親
    自交付印鑑證明、印鑑章、權狀，他人自無從取得上開物件。換言之，本件情形
    ，應認為係被告自行將印鑑證明、印鑑章、權狀交付予聖賢公司負責人（即被告
    父親），而由被告上開行為，即已足使原告誤信持有被告印鑑章、印鑑證明、權
    狀之聖賢公司負責人係被告之代理人。
２、其次，被告為與原告為授信往來，曾於八十三年十二月十日親自於卷附之授信約
    定書上簽名，其上之印鑑章則由聖賢公司所刻及蓋用等事實，已為被告所自認（
    參見本院九十一年七月十日準備程序筆錄）。且系爭六紙借據上被告名義之印文
    與被告授信約定書上之印鑑章相同，該印文係聖賢公司蓋用等事實，亦為被告所
    不爭執（參見本院九十一年七月十日準備程序筆錄、同年九月三十日言詞辯論筆
    錄），自堪認定為真實。至被告抗辯「係聖賢公司盜蓋其印鑑章於系爭六紙借據
    上」云云，則為原告所否認，且被告亦未舉證以實其說，則其上開抗辯，自無從
    採認為真實。
３、從而，本件情形，審酌被告先則為聖賢公司之債務，交付不動產權狀、印鑑證明
    書、印鑑章予聖賢公司負責人，使聖賢公司得將被告所有之不動產設定本金最高
    限額抵押權予原告；繼則被告於系爭授信約定書上簽名後，即任由聖賢公司將其
    印鑑章蓋用於授信約定書上等行為，則嗣後遇有聖賢公司持用被告授信約定書上
    之印鑑章，欲與原告訂立系爭六件連帶保證契約時，客觀上自會使原告相信聖賢
    公司仍屬獲有被告授權，得代被告訂立上開契約。因此，縱令系爭六紙借據上連
    帶保證人被告之簽名及蓋印，均非被告親自所為，然揆諸前舉法條及判例意旨，
    被告就系爭六件連帶保證契約，仍應負授權人之責任，要無疑義。
四、綜上所述，本件原告依據連帶保證契約，訴請被告給付一千七百九十七萬九千五
    百二十八元及如附表所示之利息暨違約金，為有理由，應予准許。
五、本件判決之基礎已臻明確，兩造其餘攻擊、防禦方法與舉證，核與判決結果無影
    響，爰不一一論述，附此敘明。
六、據上論結，本件原告之訴為有理由，依民事訴訟法第七十八條，判決如主文。
中　　　華　　　民　　　國　　九十一　　年　　　十 　　 月　 　十四　   日
                              臺灣宜蘭地方法院民事庭
~B審判長法官　楊麗秋
~B法　　　官　林翠華
~B法　　　官　劉家祥
右正本證明與原本無異。
如對本判決上訴須於收受送達後廿日內向本院提出上訴狀(須附繕本)。
中　　　華　　　民　　　國　　九十一　　年　　　十　　　月　　 十七　　 日
~B法院書記官　邱淑秋
